【裁判字號】    95,建,30
【裁判日期】    951013
【裁判案由】    給付工程款等
【裁判全文】
臺灣臺南地方法院民事裁定                95年度建字第30號
原      告  啟煌興業有限公司
法定代理人  甲○○
訴訟代理人  侯永福律師
複 代理 人  蔡明樹律師
被      告  行政院農業委員會水產試驗所
法定代理人  丙○○
訴訟代理人  乙○○
上列當事人間請求給付工程款等事件，本院裁定如下：
    主    文
本件移送臺灣臺北地方法院。
    理    由
一、按當事人得以合意定第一審管轄法院，但以關於由一定法律
    關係而生之訴訟為限；前項合意，應以文書證之。訴訟之全
    部或一部，法院認為訴訟之全部或一部，法院認為無管轄權
    者，依原告聲請或依職權以裁定移送其管轄法院。民事訴訟
    法第24條、第28條第1項分別定有明文。
二、原告起訴主張：被告於民國93年4月6日，委由第三人中央信
    託局股份有限公司購料處代理公開招標工程名稱「海水繁養
    殖研究中心興建魚池工程（下稱系爭工程）」，而由原告及
    訴外人三凌營造股份有限公司（下稱三凌公司）共同以新台
    幣（下同）26,860,000元得標，並於93年9月17日由三凌公
    司代表簽訂契約。嗣於94年3月間，因三凌公司發生財務問
    題，無法繼續共同履約，而將其基於系爭工程契約之一切權
    利義務讓與原告繼受。查系爭工程業已驗收合格，被告自應
    給付剩餘之工程尾款，然因三凌公司積欠台灣中小企銀款項
    ，致該債權人聲請台灣基隆地方法院扣押三凌公司基於系爭
    工程對於被告所享有之工程款、工程保留款、工程保證金、
    工程保固金等債權，被告遂以收到上述扣押命令為由，拒不
    將系爭工程尾款支付原告。為此，原告本於系爭工程契約提
    起本訴，請求被告付工程款等。
三、經查，本件原告係本於兩造簽訂之系爭工程契約有所請求而
    涉訟，請求被告應給付原告231,462元，及自起訴狀繕本送
    達之翌日起至清償日止，按週年利率百分之5計算之利息。
    又依卷附被告所提出之「中央信託局股份有限公司購料處代
    辦採購投標須知暨契約條款」第16.5條約定：「訴訟時以中
    華民國台灣台北地方法院為第一審管轄法院」，且關於系爭
    工程契約確有約定以台灣台北地方法院為第一審管轄法院，
    亦為原告所是認，堪信兩造就系爭工程契約之履行等發生訴
    訟時，已合意由台灣台北地方法院為第一審管轄法院。
四、原告雖主張依中央信託局所制定之定型化條款，固訂定訴訟
    時以台灣台北地方法院為第一審管轄法院，惟台北非但不是
    被告機關之所在地，且系爭工程之債務履行地在台南縣七股
    鄉三股東海埔4號，可見台北亦與債務履行地無關；申言之
    ，無論與訴訟當事人之住居所或契約之履行，台北均無任何
    連結因素。而合意管轄條款，旨在排除訴訟原告得依民事訴
    訟法第1條至第19條所得選擇之訴訟管轄權，此無異於限制
    原告管轄之選擇權，造成以兩造均不便利之法院為合意管轄
    法院，可見此合意管轄條款不當限制原告之權利行使，而顯
    失公平，依民法第247條之1第3款規定，應認為該部分之約
    定無效。況規範雙方權利義務之內容，主要是系爭工程契約
    特定條款，而該特定條款中並無合意管轄之約定，雙方意思
    表示一致者，應以該特定條款為準，故一般條款應無適用之
    餘地。準此，依民事訴訟法第12條規定，自得以本件之債務
    履行地即鈞院為管轄法院云云。惟查，兩造就系爭工程契約
    已互相表示意思一致，依民法第153條第1項之規定，其契約
    即為成立，並當事人間合法締結之契約，雙方均應受其拘束
    ，除兩造同意或有解除原因發生外，非一造於事後所能主張
    增減。本件系爭工程契約之內容即包括一般及特定條款，且
    系爭工程契約特定條款，亦無排除該一般條款之適用，是要
    難謂一般條款之效力未發生，原告自應受此一般條款之拘束
    。從而，原告主張系爭工程契約一般條款應無適用之餘地，
    自屬無據。又按所謂定型化契約應受衡平原則限制，係指締
    約之一方之契約條款已預先擬定，他方僅能依該條款訂立契
    約，否則，即受不締約之不利益，始應適用衡平原則之法理
    ，以排除不公平之「單方利益條款」，避免居於經濟弱勢之
    一方無締約之可能，而忍受不締約之不利益，是縱他方接受
    該條款而締約，亦應認違反衡平原則而無效，俾符平等互惠
    原則（最高法院93年度台上字第710號裁判要旨參照）。然
    本件原告為公司法人，並非經濟之弱者，且依原告之地位，
    當能充分理解系爭工程契約之權利義務及其效果，據以決定
    是否與被告簽署該契約，如認為系爭工程契約有顯失公平，
    自可不簽訂系爭工程契約，復系爭工程契約金額高達數千萬
    元，並無因需遠赴他地訴訟所可能產生之費用，足以侵蝕原
    告之實體私權，使憲法保障之財產權與訴訟權流於空洞化之
    情形，再依原告之經濟地位，該合意管轄之約定，亦無所謂
    限制其行使權利之情形。從而，系爭工程契約合意管轄之約
    定，難認有民法247條之1對原告顯失公平之情事，是原告執
    此抗辯合意管轄之約定顯失公平而無效，亦不可取。
五、按當事人定合意管轄之目的，在於兩造就系爭工程契約所生
    之爭議涉訟時，向雙方約定之法院起訴，應認有排除特別審
    判籍及普通審判籍管轄之適用。本件兩造既已合意由台灣台
    北法院為第一審管轄法院，且該合意管轄之約定亦無民法第
    247條之1顯失公平之情形，本件自應尊重兩造締約時合意管
    轄之約定，由台灣台北地方法院管轄。茲原告向無管轄權之
    本院起訴，顯係違誤，爰依職權將本件移送於管轄之台灣台
    北地方法院。
六、依民事訴訟法第28條第1項，裁定如主文。
中    華    民    國    95    年    10    月    13    日
                  民事第二庭    法  官  洪榮家
以上正本係照原本作成
如對本裁定抗告須於裁定送達後10日內向本院提出抗告狀，並應
繳納抗告費新台幣1,000元整。
中    華    民    國    95    年    10    月    13    日
                                書記官  吳信助


司法院資訊處製作；財團法人民間司法改革基金會備份。
